【裁判字號】    90,訴,2443
【裁判日期】    901228
【裁判案由】    偽造文書
【裁判全文】
臺灣高雄地方法院刑事判決                          九十年度訴字第二四四三號
    公  訴  人  臺灣高雄地方法院檢察署檢察官
    被      告  丙○○
    選任辯護人  鄧國璽
右列被告因偽造文書案件，經檢察官提起公訴（八十九年度調偵續字第一七號），本
院判決如左：
    主  文
丙○○行使偽造私文書，足以生損害於公眾及他人，處有期徒刑伍月，如易科罰金，
以參佰元折算壹日。緩刑參年。
    事  實
一、丙○○係大眾交通運輸股份有限公司（下稱大眾公司）前董事長劉文永（已於民
    國八十七年一月二十日死亡）之子，劉文永於八十五年間八月二十六日，即因多
    發性腦中風併癡呆症，住進高雄醫學大學附設中和紀念醫院治療，雖於八十五年
    九月二十四日辦理出院，惟已呈癡呆狀態，意識言語不清，無法處理自己事務，
    而達於心神喪失之程度。八十六年五月間，丙○○因其於八十五年五月間向甲○○所借新台幣（下同）六十萬元因而簽發之本票業已到期，然其並無能力清償，
    為商請甲○○允諾換票延期清償，遂於明知劉文永已處於無法為任何意思表示之
    情形下，仍向不知情之其母戊○○索取大眾公司及劉文永之印鑑章，而基於偽造
    私文書之犯意，於其所簽發、發票日為八十六年五月十六日、面額六十萬元、票
    號二七一二二七號本票背面，盜蓋上開二印鑑章，藉由該二印文顯現在本票背面
    ，依法表示大眾公司背書負擔保責任之意，而持向甲○○換回八十五年五月間所
    簽發之本票，足以生損害於大眾公司及甲○○。嗣因甲○○持該本票向大眾公司
    請求給付票款，大眾公司始知悉上情。
二、案經大眾公司代表人丁○○訴由臺灣高雄地方法院檢察署檢察官偵查起訴。
    理  由
一、訊據被告丙○○固不諱言於八十五年五月間，透過乙○○向甲○○借款六十萬元
    ，並簽發本票一紙以供擔保，嗣於八十六年五月間，復以前揭上有大眾公司背書
    之本票一紙換回八十五年簽發之本票之事實，惟矢口否認有何偽造文書之犯行，
    辯稱：於八十五年五月間向甲○○借款時，即已言明借款期限為三年，每年換一
    次票，且取得劉文永同意本票由大眾公司背書云云。經查：訊之證人甲○○被告
    丙○○借款六十萬元情形，證稱：
  (一)該筆款項乃係被告於八十五年五月間透過乙○○前來商借，因其要求須有公司背
    書，被告乃持其所簽發、大眾公司背書之本票前來借款，當時約定借期一年，然
    因一年期限屆至後被告仍無法清償，其乃同意被告換票等語，核與證人乙○○證
    述情節相符，是被告辯稱借款之初即已約定借期三年，每年換一次本票云云，尚
    屬無據。
  (二)又劉文永於八十五年八月二十四日，曾因腦中風腦血栓症、高血壓、膀胱屢管併
    感染、充血性心衰竭意識喪失而至林吉市醫院住院治療，至八十五年八月二十六
    日出院，且同日起至同年九月二十四日止，因再發性腦中風至高雄大學附設中和
    紀念醫院住院治療，治療經過情形為入院後呈深度昏迷狀態，經治療後進步至呈
    植物人狀態，出院後復自同年十月二日起至八十六年一月二十九日止在該院門診
    治療，於八十六年一月二十九日經診斷為四肢不完全偏離，無法言語，無法照指
    示動作，呈重度癡呆狀態，劉文永之妻戊○○遂於八十六年五月十三日，以劉文
    永於八十五年八月二十六日至八十五年九月二十四日住院，出院前呈植物人狀態
    ，具醫師診斷，已無法痊癒為正常人，四肢偏癱併癡呆狀態，需長期照顧為由，
    向法院聲請宣告禁治產，經承辦法官於八十六年六月四日會同臺灣高雄地方法院
    檢察署法醫勘驗劉文永之身體精神狀態，該法醫鑑定稱劉文永確因腦血管病變致
    全身癱瘓，現在症狀：言語意識不清、肢體肌肉萎縮、行動不便等，認劉文永之
    身心狀態已達心神喪失程度，對日常生活衣食住行均無法自理，且該宣告禁止產
    案件承辦法官當場詢問劉文永之姓名、孩子幾人時，劉文永之動作為：不能言語
    ，時而點頭，時而搖頭，沒有其他表情等節，有高雄醫學大學附設中和紀念醫院
    出具之診斷證明書二紙、劉文永之勞工保險殘廢診斷書一紙、林吉市醫院出具之
    診斷證明書二紙、戊○○聲請宣告禁治產狀一份、臺灣高雄地方法院檢察署（八
    六）二六三六號鑑定書一份分別附於本院八十八年度簡上字第三七四號及八十六
    年度禁字第七三號民事案件卷中可稽，並經本院調取上開卷宗核閱無訛，則由劉
    文永於八十五年九月間出院後，已呈植物人、重度癡呆狀態，於八十六年六月四
    日法醫師鑑定結果，亦認劉文永語言意識不清，身心狀態已達心神喪失程度之情
    ，及劉文永之妻戊○○於八十六年五月十三日以劉文永呈植物人、四肢偏癱並痴
    呆狀態聲請宣告禁治產等情綜合觀之，應足認劉文永自八十五年八月中風後，即
    處於言語意識不清無法處理自己事務之狀態，而達於心神喪失之程度，證人戊○○於本案審理中、八十八年度簡上字三七四號民事案件審理中證稱：劉文永中風
    後仍頭腦清楚，僅行動不便，被告會將劉文永揹至公司上班，有實際處理公司業
    務云云，顯不足採信。
  (三)綜上，劉文永於被告簽發系爭本票時既係處於心神喪失之狀態，自無從為同意之
    意思表示，亦無法自行蓋印而為背書行為，則系爭本票上之背書顯非劉文永親為
    自明，參以系爭本票乃被告所簽發，目的在於作為被告借款之擔保，並以之換回
    八十五年五月間之同面額本票等節，已足徵系爭本票上之背書，乃係被告所為，
    被告雖辯稱：於八十五年五月間即已取得劉文永之同意，由大眾公司於被告簽發
    供六十萬元借款之本票上背書，為期三年云云，惟此與證人甲○○、乙○○所證
    借款之初即約定借款期限為一年，因被告於八十六年五月間無法償還欠款，乃同
    意換票等語，已顯不相符，被告復無法提出其他證據證明系爭本票上之背書於八
    十五年五月間即取得劉文永同意，從而自難認被告於系爭本票上以大眾公司名義
    所為背書行為係屬合法有據，是被告於系爭本票上偽造大眾公司背書之犯行，已
    堪認定，應依法論科。
二、按偽造本票背書，在票據上係表示對支票負擔保責任之意思，為法律規定之文書
    ，並非依習慣表示一定用意之證明，應成立刑法第二百十條之偽造私文書罪，是
    核被告所為，係犯刑法第二百十六條、第二百十條之行使偽造私文書罪。其盜蓋
    大眾公司、劉文永印鑑章及蓋用該二印鑑章所產生之印文，均屬被告偽造背書即
    偽造私文書行為之一部，不另構成盜蓋印章及印文罪，且被告偽造私文書後復持
    以行使，偽造私文書之低度行為應為高度之行使行為所吸收，亦不另論罪。爰審
    酌被告並無不良前科，素行尚佳，有臺灣高等法院被告全國前案紀錄表可按，已
    與甲○○達成和解，分期償還前欠款項，犯罪後坦認部分犯行及其犯罪動機、目
    的等一切情狀，酌情量處如主文所示之刑。又刑法第四十一條業已於九十年一月
    十日修正公布，並於同年月十二日生效，其第一項前段規定為「犯最重本刑為五
    年以下有期徒刑以下之刑之罪，而受六個月以下有期徒刑或拘役之宣告，因身體
    、教育、職業、家庭之關係或其他正當事由，執行顯有困難者，得以一元以上三
    元以下折算一日，易科罰金。」，本件被告犯罪時間雖在上開條文修正生效前，
    然依刑法第二條第一項前段規定，行為後法律有變更者，應適用裁判時之法律，
    故依刑法第二條第一項前段之規定，就被告所宣告之刑併以諭知易科罰金之折算
    標準。再查被告前未曾受有期徒刑以上刑之宣告，有本院被告院內索引卡紀錄表
    、臺灣高等法院被告全國前案紀錄表各一份在卷可按，且其事後已與甲○○達成
    和解，分期償還積欠款項，有和解書一紙附卷為憑，經此偵查、起訴及論罪科刑
    程序，當知所警惕，信無再犯之虞，本院認所宣告之刑以暫不執行為適當，爰併
    諭知緩刑三年，以啟自新。
據上論斷，應依刑事訴訟法第二百九十九條第一項前段，刑法第二條第一項、第二百
十六條、第二百十條、第四十一條第一項、第七十四條第一款，罰金罰鍰提高標準條
例第一條前段、第二條，判決如主文。
中      華      民      國    九十      年     十二     月    二十八    日
                                臺灣高雄地方法院刑事第一庭
                                        法  官  黃  悅  璇
右正本證明與原本無異。
如不服本判決，應於判決送達後十日內，向本院提出上訴狀。
                                        書記官  沈      蘊
中    華    民    國      九十      年      十二    月     二十八     日
附錄法條：
刑法第二百十條：
偽造、變造私文書，足以生損害於公眾或他人者，處五年以下有期徒刑。
刑法第二百一十六條：
行使第二百十條至第二百十五條之文書者，依偽造、變造文書或登載不實事項或使登
載不實事項之規定處斷。


司法院資訊處製作；財團法人民間司法改革基金會備份。
